【裁判字號】    97,台上,2003
【裁判日期】    970925
【裁判案由】    請求清償債務
【裁判全文】
最高法院民事判決            九十七年度台上字第二００三號
上  訴  人  乙○○
訴訟代理人  任  順律師
            萬建樺律師
被 上訴 人  甲○○
                    2
上列當事人間請求清償債務事件，上訴人對於中華民國九十七年
二月二十九日台灣高等法院第二審更審判決（九十六年度上更(一)
字第二一號），提起上訴，本院判決如下：
    主  文
上訴駁回。
第三審訴訟費用由上訴人負擔。
    理  由
本件上訴人主張：被上訴人之配偶曾明達邀同被上訴人為連帶保
證人，於民國八十五年至八十六年間陸續向伊借款共計新台幣（
下同）六百六十七萬元（下稱系爭借款）。曾明達並簽發包括如
原判決附表（下稱附表）編號1號、3號、4 號所示面額分別為二
十萬元、二百五十萬元、一百九十七萬元之本票三張（另編號 2
號之二百萬元本票部分之請求，經原審判決以重疊合併之借款保
證法律關係判決被上訴人敗訴確定），經被上訴人背書後，由曾
明達交付予伊之配偶陳明瀚轉交予伊。曾明達另以其所有坐落桃
園縣龍潭鄉○○○段九九之二二六地號、九九之二二七地號二筆
土地設定本金最高限額三百萬元之抵押權（下稱系爭抵押權）予
伊，供為擔保。嗣伊聲請台灣桃園地方法院以八十八年度執字第
七三九一號給付票款強制執行事件，查封拍賣曾明達所有上開土
地及其地上未辦保存登記之建物受償四百七十六萬六千三百十九
元，尚餘本金四百三十三萬七千五百二十五元未獲清償等情。依
票據背書、票據保證及民法連帶保證之法律關係，求為命被上訴
人給付伊二百三十三萬七千五百二十五元，及其中二百三十三萬
一千五百二十三元自九十二年四月十八日起加計法定利息之判決
（上訴人其餘之訴均已確定，不另贅論）。
被上訴人則以：伊未親自於系爭本票背面簽名，亦未與上訴人訂
立保證契約，不負票據背書、保證或民法上保證之責任。縱認伊
應負民法上保證之責任，惟曾明達業將積欠上訴人之借款清償完
畢，伊之保證債務亦已隨同消滅等語，資為抗辯。
原審以：曾明達前對上訴人訴請本票債權不存在等事件，已經判
決曾明達全部敗訴確定，認定上訴人對曾明達之系爭借款債權存
在。上訴人並聲請台灣桃園地方法院以八十八年度執字第七三九
一號強制執行事件就系爭借款債權九百十萬三千八百四十四元，
扣除被上訴人獲償四百七十六萬六千三百十九元，餘欠四百三十
三萬七千五百二十五元（本金四百三十三萬一千五百二十三元，
其餘為利息）之債權未獲清償。茲上訴人主張：被上訴人依票據
背書、票據保證或民法之保證規定，應給付伊除已判決確定之編
號2 號以外未償還之票款或保證款二百三十三萬七千五百二十五
元及上開所示之利息（上訴人就其他二百萬元本息之訴，已獲勝
訴判決確定）云云，被上訴人則否認之，兩造情詞各執。經查編
號1 號之本票並無被上訴人之背書，被上訴人不負背書人責任。
而被上訴人於第一審已自認編號3號、4號本票背面之簽名係其所
為，固應負背書人責任。惟免除作成拒絕證書之本票執票人，對
前手之追索權，自到期日起一年間不行使，因時效而消滅，而本
票未載到期日者，視為見票即付，票據法第二十二條第二項、第
一百二十條第二項規定甚明。編號3號、編號4號本票之發票日均
為八十六年六月三日，且均未載到期日，則其到期日均為八十六
年六月三日。上訴人於八十八年三月二十六日始向第一審法院聲
請核發支付命令，其追索權之行使已逾一年時效，被上訴人拒絕
履行編號3號、編號4號本票之背書責任，即非無據。其次本票保
證以記載保證意旨及被保證人姓名，並由保證人簽名為要件，僅
簽名於票據背面而未具備票據保證之要件者，自不生票據保證效
力。被上訴人僅在編號3號、編號4號本票之背面簽名背書，並未
記載保證之意旨，自無從認定其係為票據保證人。又以本票提供
與債權人作為借款之擔保及本票保證人在本票記載保證意旨並簽
名對該本票負保證責任者不同，前者該本票本身雖屬擔保物，但
提供擔保之人縱在本票背書，仍為該本票之背書人，而非保證人
；後者，則純粹為本票之保證人，二者不同。上訴人以被上訴人
於本票背書（編號1 號之本票未有被上訴人背書），即應負票據
保證責任，於法亦有未合。復查按保證乃當事人約定，一方於他
方之債務人不履行債務時，由其代負履行責任之契約，民法第七
百三十九條定有明文，而保證契約屬於諾成、不要式契約，被上
訴人於編號1號之本票背面未簽名，於編號3號、編號4 號本票背
面雖經簽名但未書有保證字樣，就票據全體記載旨趣及社會一般
通念觀之，尚難認為上訴人有為民法上保證契約意思表示之證明
。再者系爭抵押權設定契約書特約事項第一條雖約定本抵押權契
約書擔保範圍為債務人對抵押權人（即上訴人）現在（包括過去
所負現在尚未清償）及將來來往之借款、票據或背書及保證損害
賠償暨其他一切債務在抵押權契約書所定債權本金最高限額內之
款項及其利息、遲延利息、違約金、實行抵押權費用，以及因債
務不履行而生之損害賠償。惟上開抵押權設定契約書特約事項內
容，旨在敘明抵押物擔保債務範圍，而為行使抵押權附隨文件，
並非抵押權擔保之主債權若另有保證人與債權人成立保證契約時
，其保證範圍之約定。關於保證契約內容，仍應以當事人約定為
斷。上訴人空言主張被上訴人對編號1號、3號、4 號所示之本票
本息（對陳明瀚執行已受分配者除外）應負民法上保證責任，並
未舉證以實其說，亦屬無據。因而將第一審所為不利於被上訴人
所為之判決（確定部分除外）廢棄，改判駁回上訴人該部分之訴
，經核並無違誤。上訴論旨，徒就原審認定事實、解釋契約之職
權行使，指摘原判決為不當，聲明廢棄，非有理由。
據上論結，本件上訴為無理由。依民事訴訟法第四百八十一條、
第四百四十九條第一項、第七十八條，判決如主文。
中    華    民    國  九十七  年    九    月  二十五  日
                      最高法院民事第四庭
                          審判長法官  許  朝  雄
                                法官  鄭  玉  山
                                法官  袁  靜  文
                                法官  黃  秀  得
                                法官  童  有  德
      本件正本證明與原本無異
                                      書  記  官
中    華    民    國  九十七  年    十    月   十四   日
                                                      Ｑ


司法院資訊處製作；財團法人民間司法改革基金會備份。
